【裁判字號】    95,台上,2755
【裁判日期】    950518
【裁判案由】    業務過失致人於死
【裁判全文】
最高法院刑事判決            九十五年度台上字第二七五五號
    上  訴  人  甲○○
    選任辯護人  周靜儀律師
上列上訴人因業務過失致人於死案件，不服台灣高等法院中華民
國九十二年八月二十二日第二審判決（九十二年度交上訴字第一
三二號，起訴案號：台灣台北地方法院檢察署八十九年度偵字第
一六八六六號、九十年度偵字第三０三九號），提起上訴，本院
判決如下：
    主  文
上訴駁回。
    理  由
按刑事訴訟法第三百七十七條規定：上訴於第三審法院，非以判
決違背法令為理由不得為之，是提起第三審上訴，應以原判決違
背法令為理由，係屬法定要件；如果上訴理由書狀並未依據卷內
訴訟資料具體指摘原判決不適用何種法則或如何適用不當，或所
指摘原判決違法情事，顯與法律規定得為第三審上訴理由之違法
情形不相適合時，均應認其上訴為違背法律上之程式，予以駁回
。原判決撤銷第一審之科刑判決，改判仍論處上訴人甲○○從事
業務之人，因業務上之過失致人於死罪（處有期徒刑九月）。上
訴人上訴意旨略稱：(一)、本件肇事之吉林路口係十五．八米道路
，依現場圖示，上訴人已走了十二．八米，離對向路口僅有三米
，並過中心線有四．九米，倘被害人車速過快，則上訴人抵達該
路口之初，被害人還在遠處，上訴人根本不及反應，則被害人之
車速係上訴人有無過失之重要證據；惟原判決所採用之台北市車
輛行車事故鑑定委員會鑑定及台北市政府交通局覆議均未對此說
明。原判決引用台北市政府交通局九十二年三月二十八日以北市
交五字第 09231198600號復函：「能否推知雙方車速一節，按車
速之推算須依據煞車痕或行車紀錄器，本案既無上述資料，故無
法推算兩者肇事之實際距離；有關煞車痕之顯示係輪胎鎖死在地
面摩擦所形成，本案重機車雖無煞車痕，惟尚難認定當時其全無
煞車」，而認定上訴人聲請再送鑑定並無必要；然本件有車損之
照片及紀錄情形，自當可由車損照片及紀錄，推知被害人、上訴
人之行車速率，且本件仍有諸多疑點，諸如撞擊點為何處？撞擊
時上訴人之車子是否處於停止狀態？上訴人右側前車門之痕跡係
上訴人之車子行進中兩車摩擦之結果抑或兩車撞擊之結果，上開
鑑定報告未予說明，原審採為判決之基礎，有應於審判期日調查
之證據而未予調查之違法。(二)、原判決依道路交通事故調查報告
表及現場照片，判斷本案肇事地點之路口係無標誌、號誌且無幹
支道區○○○○路口，而認上訴人依交通規則，駕駛汽車至上開
路口應減速慢行，作隨時停車之準備，並讓右方來車先行等情，
復依上訴人曾自承未肇事前未發現被害人，過中心線後才發現被
害人之車子，且基於本能，撞擊時左偏等情，認上訴人到達路口
確未注意右方被害人來車，係有過失。但上訴人在原審即請求調
取現場照片之原件，以鑑定過失責任，惟原審未調取照片原件，
僅以照片黑白影本及本件前列鑑定及覆議結果及台北市政府交通
局函所附鑑定意見書，認無調取原件之必要，並採影本為認定上
訴人有過失之判決依據，違反刑事訴訟法採直接審理主義之原則
，原判決有應於審判期日調查之證據而未予調查之違法等語。
惟查：原判決依憑上訴人供承確有在原判決所載時、地駕駛營業
小客車與被害人李宗仁騎乘之重型機車發生碰撞，導致被害人死
亡，且肇事前未發現被害人之機車、當時車速時速四、五十公里
、又改稱時速十至十五公里等供詞、台北市政府警察局中山分局
交通分隊交通事故談話紀錄表、道路交通事故補充資料表、車禍
現場照片、道路交通事故調查報告表內之車禍現場圖、台北市政
府交通局九十二年三月二十八日以北市交五字第 09231198600號
函、交通部公路局嘉義區監理所雲林監理站八十九年十一月十四
日（八九）嘉監雲字第 8909940號函、台北市車輛行車事故鑑定
委員會九十一年七月十日北鑑審字第9130168200號函及所附鑑定
意見書、台北市政府交通局九十一年十二月十六日北市交鑑意字
第5968號覆議意見書、馬偕紀念醫院診斷證明書、檢察官勘驗筆
錄、相驗屍體證明書、驗斷書及相驗屍體照片、證人尤鵬彬之證
詞、告訴人李繼統之指訴等證據資料，認定上訴人有原判決事實
欄所載之業務過失致人於死犯行；已於理由內，詳敘其調查證據
之結果及取捨證據認定之理由，並就上訴人否認犯罪，辯稱：車
禍之發生係被害人超速、未注意車前狀況所致，當時上訴人所駕
車輛已完全停在路口，且車身已進入交岔路口三分之二處，是被
害人自己撞上來，依信賴原則，上訴人並無過失可言等語，認非
可採。又說明上訴人在原審請求調取現場照片原本及請求再送請
其他機構鑑定，已無必要，均一一予以指駁（見原判決正本第三
頁至九頁）。從形式上觀察，原判決並無適用法則不當及依法應
於審判期日調查之證據而未予調查等違背法令之情形。按取捨證
據及認定事實，乃事實審法院適法職權之行使，其對證據證明力
所為之判斷，苟不悖通常一般人日常生活之經驗，又未違背客觀
上應認為確實之定則，並已敘述其何以為此判斷之心證理由者，
即不能任意指為違法。復按行經無號誌之交岔路口時，應減速慢
行，作隨時停車之準備；又車輛行至無號誌之交岔路口，如同為
直行車或轉彎車者，左方車應暫停讓右方車先行，道路交通安全
規則第九十三條第一項第三款、第一百零二條第一項第二款後段
分別定有明文；而駕駛人之該項義務，應指在通過交岔路口時之
全程，均應隨時注意。依卷內資料，本件肇事地點之台北市○○
路口係雙向十五．八米寬道路，上訴人行車穿越吉林路口，自應
減速慢行，並隨時作停車之準備，尤其穿越中心線，進入被害人
之行車車道，更應注意，不能認僅在初抵達該路口時，有注意右
方來車之義務。上訴人辯稱其行車抵達路口時，未注意有被害人
之機車，當時其已經越過中心線走了十二．八米，即屬不必注意
，而被害人所駕駛之機車不在其反應距離內云云，係有誤會，其
執以指摘原審未再送鑑定及調取照片原本判斷被害人之車速，已
屬無憑。又原判決理由說明：「依卷附道路交通事故補充資料表
及車損照片所示，被告所駕駛之營業小客車損壞情形及現場照片
，被害人機車受創後倒地位置，參酌被告供詞及被害人之兄李繼
統所述被害人當日車行方向，可知車禍之發生，被告所駕車輛由
東向西行駛至與吉林路之交岔路口時，右前車角處與沿吉林路由
北向南行駛之被害人機車前車頭發生碰撞」（見原判決正本第四
頁），原判決又依現場照片及道路交通事故調查報告表之現場圖
，車禍後上訴人所駕駛之小客車停車位置及被害人機車倒地位置
相距不遠，認上訴人於撞擊前車速不快，並認兩車之撞擊處係在
吉林路北往南之外側車道上；而依上訴人所駕小客車右前方遭撞
擊，因該小客車仍有車速，機車因撞擊力量順勢向後，並在小客
車身造成內凹，上訴人之車輛既於甫進入被害人機車行駛之外側
車道內，右前車頭即與被害人之機車發生碰撞，兩車可謂同時到
達肇事地點等證據資料，因認，上訴人自仍應遵守交通安全規則
有關讓車之相關規定，不因上訴人所駕車輛之車身已經過交岔路
口三分之二處而有所不同（見原判決正本第五頁）。又依上訴人
對肇事時車速及行車方向之陳述及停車時車頭朝左側傾斜之情形
，並認上訴人辯稱肇事時其所駕駛之小客車為停止狀態云云，係
不可採等語（見原判決正本第二至四頁）；經核卷內資料並無不
符，且亦無違背論理及經驗法則。又原判決雖說明依前開調查報
告以現場並無煞車痕及行車紀錄器，而無法推算兩車肇事之距離
，但亦復說明，依上訴人車輛及被害人機車受損之情形，認被害
人騎乘機車行經無號誌路口，未減速慢行而致肇事，亦有過失（
見原判決正本第六頁、第八頁），已詳述其取捨證據及判斷之理
由，並無違誤。上訴意旨(一)置原判決已明白論斷之事項於不顧，
仍執前詞，單純為事實上之爭執，漫指原判決調查職責未盡，自
非適法之第三審上訴理由。又依據卷內資料，肇事現場照片原本
經第一審法院調取後，送交台北市車輛行車事故鑑定委員會鑑定
，雖嗣後原本檢還原機關，影本存卷；原審審理時向上訴人提示
照片影本，上訴人答稱無意見（見原審卷第八九至九十頁），且
上訴人汽車受損情形亦有上訴人提出之彩色照片附卷可參（見原
審卷第五九頁），上訴人在原審請求調取照片原本係為證明肇事
時上訴人汽車係在停車狀態及車門並無刮痕情形（見原審卷第四
七頁），惟原判決並未以上開上訴人汽車有無刮痕，而據為不利
上訴人之認定，且肇事時上訴人汽車並非在停止狀態，已經原判
決審認明白，並在理由中詳予證明論斷之所憑證據，而被害人因
車速過快同有責任，已經原判決認定說明，則被害人縱與有過失
，亦不能解免上訴人本件責任。上訴意旨(二)任意指摘原判決有應
於審判期日調查之證據而未予調查之違法，亦非適法。其他上訴
意旨，或係對於原審採證之適法職權行使，為事實上之爭執，或
未依據卷內資料具體指摘原判決究係如何違背法令，俱非合法。
綜上，應認上訴人之上訴為違背法律上程式，予以駁回。
據上論結，應依刑事訴訟法第三百九十五條前段，判決如主文。
中    華    民    國  九十五  年    五    月   十八   日
                      最高法院刑事第十二庭
                          審判長法官  林  永  茂
                                法官  洪  文  章
                                法官  蘇  振  堂
                                法官  蕭  仰  歸
                                法官  何  菁  莪
      本件正本證明與原本無異
                                      書  記  官
中    華    民    國  九十五  年    五    月  二十二  日
                                                      Ｅ


司法院資訊處製作；財團法人民間司法改革基金會備份。
